臺灣新北地方法院行政訴訟判決
111年度交字第82號
原      告  貴玄企業社即蔡鵠駿

被      告  新北市政府交通事件裁決處
                    設新北市○○區○○路0段000號2樓
代  表  人  李忠台（處長）住同上
訴訟代理人  黃曉妍律師
上列當事人間因交通裁決事件，原告不服被告中華民國111年1月
20日新北裁催字第48-ZTYA30782號裁決，提起行政訴訟，本院判
決如下：
    主      文
一、原告之訴駁回。
二、訴訟費用新臺幣300元由原告負擔。
    事實及理由
壹、程序方面：原告不服被告所為道路交通管理處罰條例第 8條
    的裁決而提起撤銷訴訟，依行政訴訟法第237條之1規定應適
    用交通裁決事件訴訟程序，而本件因卷證資料已經明確，本
    院依同法第237條之7規定之裁量，於是不經言詞辯論，直接
    裁判。
貳、實體方面：
一、爭訟概要：緣原告貴玄企業社即蔡鵠駿所有之車牌號碼000-
    0000號自用曳引車（拖車車號為43-QW號，以下統稱系爭汽
    車），於民國（下同）110年10月26日0時49分許，經內政部
    警政署國道公路警察局第六公路警察大隊(下稱舉發機關)執
    勤員警攔查並指揮該車輛至國道3號南向72公里處(龍潭南向
    地磅站)過磅，過磅測得之數值總重為80公噸、該車核重為3
    5公噸、超載45公噸，而因有「汽車裝載貨物超過核定之總
    重量、總聯結重量」之違規事實，舉發機關遂於110年10月2
    6日填製掌電字第ZTYA30782號舉發違反道路交通管理事件通
    知單（下稱舉發通知單）予以舉發，記載應到案日期為110
    年12月10日前，並於110年11月4日入案移送予被告。原告嗣
    於110年11月10日向被告提出申訴不服舉發，經被告函請舉
    發機關查明原告申訴情節及違規事實情形後，仍認違規事實
    明確，被告乃依道路交通管理處罰條例第29條之2第1項、第
    3項等規定，以111年1月20日新北裁催字第48-ZTYA30782號
    違反道路交通管理事件裁決書（下稱原處分）裁處原告罰鍰
    新臺幣23萬5千元整，並記汽車違規紀錄1次。原告不服原處
    分，於是提起本件行政撤銷交通裁決訴訟。
二、原告起訴主張及聲明：
(一)原告主張要旨：
　1.根據原告所提供之監視錄影畫面，原告車輛行經該地磅處，
    顯示為停磅，如何能認定原告有超重之事實。
  ⑴道路交通管理處罰條例第29條之2第1項規定：「汽車裝載貨
    物超過核定之總重量、總聯結重量者，處汽車所有人罰鍰，
    並記汽車違規紀錄1次，其應歸責於汽車駕駛人時，除依第3
    項規定處汽車駕駛人罰鍰及依第63條第1項第2款規定記點外
    ，並記該汽車違規紀錄1次。」、第3項規定：「有前2項規
    定之情形者，應責令改正或當場禁止通行，並處新臺幣1萬
    元罰鍰，超載10公噸以下者，以總超載部分，每1公噸加罰
    新臺幣1千元；超載逾10公噸至20公噸以下者，以總超載部
    分，每1公噸加罰新臺幣2千元；超載逾20公噸至30公噸以下
    者，以總超載部分，每1公噸加罰新臺幣3千元；超載逾30公
    噸者，以總超載部分，每1公噸加罰新臺幣5千元。未滿1公
    噸以1公噸計算。」。另道路交通管理處罰條例第92條第4項
    授權訂定之「違反道路交通管理事件統一裁罰基準及處理細
    則」第12條第1項第13款規定：「行為人有下列情形之一，
    而未嚴重危害交通安全、秩序，且情節輕微，以不舉發為適
    當者，交通勤務警察或依法令執行交通稽查任務人員得對其
    施以勸導，免予舉發：……十三、駕駛汽車裝載貨物超過核定
    之總重量或總聯結重量，未逾百分之10。」、同條第3項規
    定：「執行前2項之勸導，依下列規定辦理：一、應先斟酌
    個案事實、違反情節及行為人之陳述，是否符合前項得施以
    勸導之規定。二、對得施以勸導之對象，應當場告知其違規
    事實，指導其法令規定與正確之駕駛或通行方法，並勸告其
    避免再次違反。三、施以勸導時，應選擇於無礙交通之處實
    施，並作成書面紀錄，請其簽名。」、同條第4項規定：「
    對於不聽勸導者，必要時，仍得舉發，並於通知單記明其事
    件情節及處理意見，供裁決參考。」，合先列明。
　⑵次按汽車駕駛人之行為有下列情形之一，當場不能或不宜攔
    截製單舉發者，得逕行舉發：一、闖紅燈或平交道。二、搶
    越行人穿越道。三、在道路收費停車處所停車，不依規定繳
    費。四、不服指揮稽查而逃逸，或聞消防車、救護車、警備
    車、工程救險車、毒性化學物質災害事故應變車之警號不立
    即避讓。五、違規停車或搶越行人穿越道，經各級學校交通
    服務隊現場導護人員簽證檢舉。六、行經設有收費站、地石
    旁之道路，不依規定停車繳費或過磅。七、經以科學儀器取
    得證墟資料證明其行為違規。道路交通管理處罰條例(下稱
    本條例）第七條之二第一項定有明文。此等「逕行舉發」事
    由之規定，因為非當場舉發，原則上受舉發之違規者無從當
    場得知違規事由及情狀，且因舉發之警察機關無從給予受舉
    發之人民陳述意見之機會，係對於人民基本權之限制及侵害
    ，實有必要限縮，使限於重大且急迫性之違規事由，且因係
    對於人民訴願、訴訟基本權重大之侵害，形式上並應遵守憲
    法法律保留原則（國會保留）之要求，不宜透過概括授權之
    方式，由行政機關制定之，是民國九十一年七月三日首度增
    訂（同年九月一日生效）本條項之前，原係明訂於交通部及
    内政部依據本條例第九十二條第三項之授權規定，制定發布
    之「違反道路交通管理事件統一裁罰基準及處理細則（以下
    簡稱「裁處細則」）之規定即有違反法律保留原則之虞。又
    既然「當場舉發」始為常態之舉發程序，則非常態之「逕行
    舉發」事由，解釋即應限於前述道路交通管理處罰條例第七
    條之二第一項明定之事由為限，自屬當然。尤其以科學儀器
    取得證據資料之逕行舉發，基於比例原則，更應留意限於以
    本條例第七條之二第一項當場不能或不宜攔截製單舉發者為
    前提，始不致令舉發者全盤倚賴科學儀器舉發違規，而害及
    當場舉發之常態原則，從而立法者另於本條第二項本文明定
    ：「前項第七款之科學儀器應採固定式，並定期於網站公布
    其設置地點」，以使人民有預見性，更不致有隱私與資訊自
    主權遭侵害之疑慮。
  ⑶今查，原告固然有於違反道路交通管理事件通知單所示之時
    間、地點經過該路段，並經員警之指揮下，依序進行過磅程
    序，根據原告所提出之過磅照片以及過磅之時間為110年10
    月26日凌晨0時46分許，當時地磅顯示為停磅，因此原處分
    機關認定原告於行駛載運貨物有超重之情，一開始認定原告
    裝載總（連結）重量43噸，經過磅80噸，超載37噸，復又認
    為員警在填載違規事實時有誤植之狀況，而更改為裝載總（
    聯結）重量35噸，經過磅80噸，超載45噸（載運土方，經公
    設地磅），然依據原告所提出之照片資料，當時過磅時顯示
    為停磅，如何證明原告有裝載超重之情？
　2.依據執勤員警所述，上開車輛在地磅顯示器顯示87840乙節
    之超載事實需負舉證責任。
　⑴抑有進者，101年9月6日以後，交通裁決訴訟案件已適用行政
    訴訟法，昔日諸多準用刑事訴訟法之下，甚至導致受刑事實
    體法拘束的謬誤法理與適用結論，均應揚棄不採，而回歸行
    政救濟法制及行政法法理。按行政救濟程序舉證責任之分配
    ，不論學說或實務早已拋棄早期偏重國家權威性的過時的行
    政處分「公定力」理論，而係自行政訴訟當事人法對等性的
    觀念出發，認行政救濟程序之舉證責任分配，亦應採行民事
    訴訟程序上舉證責任分配原則，參諸行政訴訟法第一百三十
    六條明定準用民事訴訟法第二百七十七條舉證責任分配之規
    定，更足證之。換言之，行政訴訟之審理程序原則上採職權
    調查主義（行政訴訟法第一百三十三條參見），並無證據提
    出責任之觀念，從而所謂舉證責任係就「客觀舉證責任」而
    言，其意在經法院審理結果，事實仍陷於真偽不明時，有將
    事實不明轉化為終局法律效果，以及將事實無法證明之不利
    益分配於當事人間之功能。詳言之，法院經調查程序並適用
    自由心證原則，仍無法克竟確定事實之功能時，當證明度要
    求愈高，法院之心證愈不易形成，舉證責任愈有其運作之空
    間；又限制性等非授與利益之行政處分因有須符法律保留原
    則要求之強度，原則上自應由行政機關負舉證責任，證明其
    合法性，除非法律明文規定，否則舉證責任不能任意移轉予
    通常為人民一方的受處分人負擔。
　⑵根據内政部警政署國道公路警察局第六分局之說明執勤員警
    依法攔查上開車輛進入龍潭南向地磅站時，即使當時龍潭南
    向地磅站未開磅，執勤員警仍可自行過磅取締作業，地磅無
    須歸零，且地磅顯示器顯示之數字為過磅噸數87840，而前
    開地磅顯示器所示之87840，其依據為何，原處分機關應就
    上開原告違規事實負舉證責任。
　⑶尤有進者，倘依據交通部高速公路局北區養護工程分局110年
    5月28日以北管字第1100028131號函表示：地磅站未開磅時
    ，貴大隊執勤員警可自行執行過磅作業，地磅無須歸零且地
    磅顯示器顯示之數字即為過磅噸數固非無見，而若地磅顯示
    器未歸零是否有可能有誤植、測量錯誤、或前台車輛測量後
    未歸零之數字等情而違反明確性、正當法律程序原則，亦請
    鈞院一併予以審酌。
(二)聲明：撤銷原處分。
三、被告答辯及聲明：
(一)答辯要旨：
  1.查原舉發單位回函及員警職務報告，員警於國道3號南向68
    公里路段，發現系爭車輛載運土方，依員警執勤取締之經驗
    判斷認定有明顯超載之虞，遂攔查原告並指揮其駕駛至龍潭
    南下地磅過磅處進行過磅，攔查行為合於法制，先予敘明。
  2.次查員警密錄器內容(採證影片「DYKJ2143.MP4」)，於00:0
    0:56至00:01:06處，員警於第一次測量後發現總重為90公噸
    ，詢問原告:「你載到90噢?」，原告答以:「嘿阿」，可見
    原告對其超載之事實主觀上知悉具故意，然因前揭秤重過程
    未錄影，員警要求原告再進行第二次秤重，爾後原告經龍潭
    南向地磅站之合格地磅檢測後，儀器面板顯示該車過磅總重
    為87.48噸，已逾核行照核定總重35噸，客觀違規事實屬實
    ，且顯逾容許誤差值10%以上，員警舉發行為自符上開處理
    細則第12條規定，並無不當，有員警密錄器影像(採證影片
    「DYKJ2143.MP4」00:01:47~00:02:27)及原舉發單位回復函
    可資佐證；另參酌臺灣高雄地方法院108年度交字第153號判
    決略以:「…又系爭車輛為警舉發時車輛總重為65.5公噸，雖
    逾度量衡器檢定合格證書之最大秤（60公噸）5.5公噸，惟
    該地磅實際可測重之總重量非僅能磅到最大秤量，其超過檢
    定之最大秤量部分，仍得依其所顯示之數值參考之。然衡酌
    該合格證書所載最大秤量為60公噸，是在未超出60公噸部分
    之秤量結果，係屬本件固定地秤可得秤出且準確性無疑之範
    圍，基於罪疑唯輕原則，在未超出60公噸部分仍應採認。」
    ，本件地磅最大秤量為「80公噸」，員警以最高秤量80公噸
    舉發違規，未違罪疑惟輕原則，並無不當，是以，該車核定
    總重為35公噸，過磅總重為80公噸，超載45公噸，且原告主
    觀上對超載事實亦有知悉，自為處罰條例第29條之2第1項規
    制效力所及，被告據此作成裁罰處分並依同條第3項計算罰
    緩，並記汽車違規紀錄1次，應無違誤。
  3.至原告以「當時地磅站儀器面板顯示停磅，何以認定原告有
    超重事實」等語為辯，經查交通部高公局北區養護工程分局
    回復函略以:「依據交通部高速公路局「地磅管理作業程序
    」規定，地磅作業分為手動操作及自動運作模式，地磅站未
    安排操作人員時段，系統切換至自動運作模式，公路警察大
    隊員警仍可引導疑似超載車輛至地磅站過磅，系統將自動感
    應啟動相關設施，地磅可自動啟動秤重，毋庸歸零，地磅顯
    示器顯示數字即為過磅噸數。」，且龍潭南向地磅站最近一
    次檢定日期為110年3月11日，並經檢驗合格，有度量衡檢定
    合格證書可供鈞院審判時為參考，原告主張理由並無採，處
    分應予維持。
  4.再者，原告既為合法考領汽車駕駛執照之人，有汽車、拖車
    車籍查詢資料及駕駛人基本資料為憑，其對上述規定應知之
    甚詳，並應確實遵守。是原告前揭所述，無非單方所執之詞
    ，委無足取，綜上所述，被告依法裁處，應無違誤。原告之
    訴為無理由。
(二)聲明：原告之訴駁回。
四、爭點：
(一)被告認原告所有系爭汽車，於110年10月26日0時49分許，經
    舉發機關執勤員警指揮該車輛至龍潭南向地磅站過磅，因有
    「汽車裝載貨物超過核定之總重量、總聯結重量」之違規事
    實，以原處分裁處原告，是否合法有據？
(二)原告以系爭汽車行駛至地磅處，依監視錄影畫面顯示為停磅
    ，且該地磅顯示器所示87840之依據為何，又地磅顯示器未
    予歸零是否有可能測量誤錯誤等情為由，訴請撤銷原處分，
    是否有理可採？
五、本院之判斷：
(一)前提事實：緣原告所有之系爭汽車，於110年10月26日0時49
    分許，經舉發機關執勤員警攔查並指揮該車輛至國道3號南
    向72公里處(龍潭南向地磅站)過磅，過磅測得之數值總重為
    80公噸、該車核重為35公噸、超載45公噸，因有「汽車裝載
    貨物超過核定之總重量、總聯結重量」之違規事實，舉發機
    關遂於110年10月26日製單舉發，記載應到案日期為110年12
    月10日前，並於110年11月4日入案移送予被告。原告雖於到
    案期限前之110年11月10日向被告提出申訴不服舉發，惟經
    被告函請舉發機關查明原告申訴情節及違規事實情形後，仍
    認違規事實明確，被告乃依道路交通管理處罰條例第29條之
    2第1項、第3項等規定，以原處分裁處原告罰鍰新臺幣23萬5
    千元整，並記汽車違規紀錄1次等情，此有本案舉發通知單
    、違規查詢報表、原告110年11月10日之交通違規案件陳述
    書、交通部高速公路局北區養護工程分局110年5月28日北管
    字第1100028131號函、內政部警政署國道公路警察局第六公
    路警察大隊110年12月9日國道警六交字第1106704938號函、
    採證照片、經濟部標準檢驗局度量衡器檢定合格證書、原處
    分書、內政部警政署國道公路警察局第六公路警察大隊111
    年2月25日國道警六交字第1116700622號函、舉發員警職務
    報告、拖車車籍查詢、汽車車籍查詢、駕駛人基本資料及採
    證光碟等附卷可稽（分見本院卷第75頁、第77頁、第81頁、
    第83頁、第87頁至第90頁、第91頁及第92頁、第93頁、第95
    頁、第99頁至第102頁、第103頁、第105頁、第107頁、第10
    9頁及第111頁），核堪採認為真實。
(二)被告認原告所有系爭汽車，於110年10月26日0時49分許，經
    舉發機關執勤員警指揮該車輛至龍潭南向地磅站過磅，因有
    「汽車裝載貨物超過核定之總重量、總聯結重量」之違規事
    實，以原處分裁處原告，核屬合法有據。
  1.應適用之法令：按「汽車裝載貨物超過核定之總重量、總聯
    結重量者，處汽車所有人罰鍰，並記汽車違規紀錄一次，其
    應歸責於汽車駕駛人時，除依第三項規定處汽車駕駛人罰鍰
    及依第六十三條第一項第二款規定記點外，並記該汽車違規
    紀錄一次。」；「有前二項規定之情形者，應責令改正或當
    場禁止通行，並處新臺幣一萬元罰鍰，超載十公噸以下者，
    以總超載部分，每一公噸加罰新臺幣一千元；超載逾十公噸
    至二十公噸以下者，以總超載部分，每一公噸加罰新臺幣二
    千元；超載逾二十公噸至三十公噸以下者，以總超載部分，
    每一公噸加罰新臺幣三千元；超載逾三十公噸者，以總超載
    部分，每一公噸加罰新臺幣五千元。未滿一公噸以一公噸計
    算。」，道路交通管理處罰條例第29條之2第1項、第3項分
    別定有明文。
　2.經查，本件舉發機關執勤員警於110年10月26日0時49分許，
    在國道3號公路南向68公里路段，發現系爭汽車載運貨物有
    超重之嫌，依法予以攔查，並指揮該車輛行駛至國道3號公
    路南向72公里處（龍潭南向地磅站）過磅，而該車輛載運土
    方，經過磅總重為80公噸，該車核定重量為35公噸，超載45
    公噸，執勤員警當場告知違規事實後，爰依法舉發該車輛超
    載違規之事實，業據內政部警政署國道公路警察局第六公路
    警察大隊111年2月25日國道警六交字第1116700622號函述綦
    詳（見本院卷第100頁），核與本院卷第103頁所附之舉發員
    警職務報告所記載：「職警員林志忠與蔡宏林於110年10月2
    6日0-2時擔服巡邏勤務，於同日00時41分在國道三號南下68
    公里見一輛自大貨車(後經查為KEJ-6030)疑似超載，該處前
    方五公里範圍內有龍潭南磅，故將其攔查至龍潭南下地磅過
    磅處………經員警指揮駕駛上磅，磅台顯示數字為87480，查龍
    潭南下地磅度量衡器檢定合格證書最大秤量為80公噸，當下
    開立違規單80噸（超載45噸），違規事實明確，遂依法開單
    告發。」等語大致相符，復觀諸本件系爭汽車及所曳引之營
    業半拖車之車籍查詢資料所載（見本院卷107頁及第105頁）
    ，可知該系爭汽車之總聯結重量為43公噸，而營業半拖車之
    總聯結重量為35公噸，則依道路交通安全規則第81條第1款
    規定，即應以所核定總聯結重量較小之拖車總聯結重量35公
    噸為超載之標準，此觀交通部104年1月14日交路字第103041
    6686號函文亦可自明（見本院卷第113頁）。再參以本院卷
    第91頁至第92頁所附之採證照片所示，亦可見舉發員警當時
    指揮系爭汽車進入地磅站內過磅後，測得總重為87480公噸
    等情，並有採證光碟可佐（見本院卷第111頁）。則此總重
    既超過經濟部標準檢驗局度量衡器檢定合格證書（見本院卷
    第93頁）所記載之國道3號龍潭地磅站南向地磅站之最大秤
    量為80公噸，即以80公噸作為本件過磅測得總重之數值重量
    。準此足認，原告所有系爭汽車，於110年10月26日0時49分
    許，經舉發機關執勤員警指揮該車輛至龍潭南向地磅站過磅
    ，確有經磅測得之數值總重為80公噸、然該車核重為35公噸
    、超載45公噸，而有「汽車裝載貨物超過核定之總重量、總
    聯結重量」之違規事實，舉發機關「汽車裝載貨物超過核定
    之總重量、總聯結重量」之違規事實無誤，被告據此以原處
    分裁處原告，即核屬合法有據。
(三)原告以系爭汽車行駛至地磅處，依監視錄影畫面顯示為停磅
    ，且該地磅顯示器所示87840之依據為何，又地磅顯示器未
    予歸零是否有可能測量誤錯誤等情為由，訴請撤銷原處分，
    乃屬無理難採。
　1.查原告雖主系爭汽車行駛至地磅處，依監視錄影畫面顯示為
    停磅，且該地磅顯示器所示87840之依據為何，又地磅顯示
    器未予歸零是否有可能測量誤錯誤等情為由，訴請撤銷原處
    分。
　2.然查，觀諸本院卷第91頁所附之採證照片所示，雖可見本件
    地磅站之地磅顯示器之螢幕有顯示「停磅」，但依交通部高
    速公路局北區養護工程分局110年5月28日北管字第11000281
    31號函文說明二、四所記載：「……二、依據交通部高速公路
    局『地磅管理作業程序』規定，地磅作業分為手動操作模式及
    自動運作模式，地磅站未安排操作人員時段，系統切換至自
    動運作模式及在地磅入口處擺設交通錐；在地磅站自動運作
    模式時，公路警察大隊員警仍可引導疑似超載車輛至地磅站
    過磅，系統將自動感應啟動相關設施，地磅可自動啟動秤重
    ，並輸出相關報表，以供員警依所得秤重，比對車輛核定總
    重，以瞭解是否超載據以執法舉發。……四、承上，地磅站未
    開磅時，貴大隊執勤員警可自行執行過磅取締作業，地磅毋
    須歸零且『地磅顯示器』顯示之數字即為過磅噸數。」（見本
    院卷第83頁），可知縱使舉發當時之地磅顯示器係顯示「停
    磅」，即地磅站乃未開磅之手動操作模式，然公路警察大隊
    執勤員警仍可指揮車輛進入地磅內過磅，此時地磅站即進入
    自動運作模式狀態，因此在前開採證照片內即有顯示「8784
    0」之過磅重量數值，亦無需將地磅儀器歸零。此外，參酌
    本院卷第93頁所附之經濟部標準檢驗局度量衡器檢定合格證
    書所載，亦可知本件地磅儀器於110年9月16日檢定合格，有
    效期限至111年9月30日，而系爭汽車之過磅日期為於110年1
    0月26日，係在該地磅儀器之有效期限內，故可認該地磅儀
    器所測得之過磅重量數值，具有公信力，並無儀器量測失準
    之虞。是以，原告前開主張，均難採為撤銷原處分之理由。
(四)本件判決基礎已臻明確，兩造其餘攻擊防禦方法及訴訟資料
    ，經本院審核後，或與本案爭點無涉，或對於本件判決結果
    不生影響，爰無庸一一再加論述，爰併敘明。
(五）本件第一審裁判費新臺幣300元，應由敗訴之原告負擔，所
    以確定如主文第2項所示。
六、結論：原處分並無違誤，原告訴請撤銷為無理由，應予駁回
    。
中　　華　　民　　國　　111 　年　　4 　　月　　28　　日
                  行政訴訟庭  法  官  楊志勇
上為正本係照原本作成。
如不服本判決，應於判決送達後20日內，向本院提出上訴狀，上
訴狀並應記載上訴理由，表明關於原判決所違背之法令及其具體
內容或依訴訟資料可認為原判決有違背法令之具體事實，並繳納
上訴費新臺幣750元。 其未表明上訴理由者，應於提出上訴後20
日內向本院補提理由書（上訴狀及上訴理由書均須按他造人數附
繕本），如逾期未提出上訴理由書者，本院毋庸再命補正，由本
院逕以裁定駁回上訴。
                              書記官  林楷勳
中　　華　　民　　國　　111 　年　　4 　　月　　28　　日